【裁判字號】    95,台非,12
【裁判日期】    950113
【裁判案由】    貪污
【裁判全文】
最高法院刑事判決                九十五年度台非字第一二號
    上  訴  人  最高法院檢察署檢察總長
    被      告  乙○○
                        11
                甲○○
                        號（現於台灣澎湖監獄執行中）
上列上訴人因被告等貪污案件，對於台灣高等法院高雄分院中華
民國九十一年十一月十九日第二審確定判決（九十一年度上訴字
第一一九二號；起訴案號：台灣澎湖地方法院檢察署八十九年度
偵字第三九七、四０二號），認為部分違法，提起非常上訴，本
院判決如下：
    主    文
原判決關於乙○○、甲○○所得財物應予追繳發還違背法令之部
分撤銷。
    理    由
非常上訴理由稱：「按判決不適用法則或適用不當者，為違背法
令，刑事訴訟法第三百七十八條定有明文。又犯貪污治罪條例第
四條第一項第三款收取回扣罪者，其所得財物，應予追繳，並依
其情節分別沒收或發還被害人。該財物如全部或一部無法追繳時
，應追繳其價額，或以其財產抵償之，亦為同上條例第十條所明
定。若屬應沒收之財物，縱被告於犯罪後已返還，仍應諭知沒收
，如全部或一部無法追繳時，應追徵其價額或以其財產抵償，不
能因其返還而免責。又經辦公用工程收取回扣罪所稱『回扣』，
係指公務員意圖不法所有，將應給付之工程價款中，與對方約定
，取得一定比率或扣取其中一部分，據為不法所有之謂也。從而
，交付回扣之人與被告約定給付不法之回扣，即非犯罪之被害人
，不發生發還問題（貴院八十八年度台上字第一八六二號刑事判
決參照）。經查本件原確定判決既認定被告乙○○、甲○○共犯
貪污治罪條例第四條第一項第三款收取回扣罪，共取得回扣新台
幣（下同）五十七萬九千五百元，已返還交付回扣之人陳秋山等
三人每人各十二萬六千五百元，尚留存回扣二十萬元等情，揆諸
上揭說明，交付回扣之人陳秋山等三人（誤載為五人）均非犯罪
之被害人，不發生發還回扣問題。原判決應將回扣五十七萬九千
五百元全部追繳沒收，如全部或一部無法追繳時，以被告財產抵
償之，始為適法。詎竟諭知留存部分二十萬元發還交付回扣之人
，已發還部分未為追繳沒收，即有適用法則不當之違背法令。案
經確定，爰依刑事訴訟法第四百四十一條、第四百四十三條提起
非常上訴，以資糾正。」等語。
本院按判決不適用法則或適用不當者，為違背法令，刑事訴訟法
第三百七十八條，定有明文。又貪污治罪條例第十條第一項、第
二項固規定：「犯第四條至第六條之罪者，其所得財物應予追繳
，並依其情節分別沒收或發還被害人；前項財物之全部或一部無
法追繳時，應追徵其價額，或以其財產抵償之」。然公務員經辦
公用工程，收取回扣罪，其交付回扣之人縱係對公務員職務上之
行為為之，不成立交付回扣罪，但此種玷辱公務員應公正廉潔執
行職務之違背公序良俗行為，自不在法律保護範圍之內，倘猶認
其屬被害人，豈非變相鼓勵貪污？自與制定貪污治罪條例旨在嚴
懲貪污，澄清吏治之立法本旨有違。是以對公務員經辦公用工程
，交付回扣之人，不能認屬被害人，其所交付之回扣應予沒收，
不得發還之，此為當然之解釋。本件原確定判決事實既認澎湖縣
湖西鄉公所（以下簡稱湖西鄉公所）因建築物使用數十年已老舊
龜裂，需另購地興建辦公大樓，乃由鄉公所組成「興建行政大樓
地價查估小組」。被告乙○○係湖西鄉公所課員，負責總務業務
，擔任該地價查估小組執行秘書，負責地價之蒐集；被告甲○○
為該鄉鄉民代表會代表，對該購地預算案有審議之責。二人均係
依據法令從事公務之人員。乙○○因負責承辦湖西鄉公所（含代
表會）行政大樓興建及購地等公用工程之業務，於民國八十八年
一月間，選定該鄉○○段一三五九及一三六一地號土地，作為興
建用地，並以價購方式取得該兩筆土地。乙○○、甲○○藉經辦
此項購地案之機會，向一三六一地號土地所有權人蔡牡丹、蔡陳
英各收取回扣十萬元，並向同地號所有權人陳秋山、陳江重、鍾
陳彩蓮各收取十二萬六千五百元之回扣，合計得款五十七萬九千
五百元等情。理由內並說明乙○○、甲○○係依土地價與購地價
間之差額，以每坪六千五百元計算，向陳秋山、陳江重、鍾陳彩
蓮收取回扣，另依與蔡陳英之女蔡玉美協議，由蔡陳英交付回扣
十萬元，蔡牡丹亦依同一標準交付回扣十萬元。乃論乙○○、甲
○○以貪污治罪條例第四條第一項第三款共同依據法令從事公務
之人員，經辦公用工程收取回扣罪責。依原判決此項認定之事實
，蔡牡丹、蔡陳英、陳秋山、陳江重、鍾陳彩蓮交付回扣，與乙
○○、甲○○收受回扣，二行為之間具對合關係，其所侵害之法
益，為國家之官箴，交付回扣之蔡牡丹、蔡陳英、陳秋山、陳江
重、鍾陳彩蓮並非被害人。法院對於貪污案件，如依上開法條論
處被告罪刑，按同條例第十條第一項規定，只能追繳沒收賄款，
繳交國庫，而不能追繳發還交付回扣之人。原確定判決誤認蔡牡
丹、蔡陳英、陳秋山、陳江重、鍾陳彩蓮為被害人，將乙○○、
甲○○收取回扣二十萬元諭知發還蔡牡丹、蔡陳英，並引證人陳
淑美、鍾陳彩蓮之證詞及甲○○之供述，以乙○○、甲○○向陳
秋山、陳江重、鍾陳彩蓮所收取回扣三十七萬九千五百元，嗣為
佯係借款以掩飾犯行而返還陳秋山、陳江重、鍾陳彩蓮，此部分
不另為追繳發還之諭知，其適用法則自屬不當。案經確定，非常
上訴意旨執以指摘此部分之確定判決違背法令，洵有理由。惟原
確定判決已諭知乙○○、甲○○共同所得財物二十萬元應予連帶
追繳發還蔡牡丹、蔡陳英各拾萬元，如全部或一部無法追繳時，
以其財產抵償之。而沒收或發還被害人，僅係就追繳所得款項分
別依有無被害人之情節而異其處理。原確定判決將應予沒收之追
繳財物，誤為發還蔡牡丹、蔡陳英之諭知，對被追繳財物或以財
產抵償之乙○○、甲○○，並非不利。再原確定判決以乙○○、
甲○○向陳秋山、陳江重、鍾陳彩蓮所收取之回扣已返還，未就
此部分為追繳及沒收之諭知，亦非對乙○○、甲○○不利。自應
由本院僅將原確定判決關於乙○○、甲○○所得財物應予追繳發
還違背法令部分撤銷，以資糾正。
據上論結，應依刑事訴訟法第四百四十七條第一項第一款前段，
判決如主文。
中    華    民    國  九十五  年    一    月   十三   日
                      最高法院刑事第十庭
                          審判長法官  洪  清  江
                                法官  石  木  欽
                                法官  李  伯  道
                                法官  林  勤  純
                                法官  陳  晴  教
      本件正本證明與原本無異
                                      書  記  官
中    華    民    國  九十五  年    一    月  二十四  日
                                                Ａ


司法院資訊處製作；財團法人民間司法改革基金會備份。
